【裁判字號】    98,上易,1071
【裁判日期】    990127
【裁判案由】    侵權行為損害賠償
【裁判全文】
臺灣高等法院民事判決                98年度上易字第1071號
    上  訴  人    甲○○
    被上訴  人    乙○○
上列當事人間請求侵權行為損害賠償事件，上訴人對於中華民國
98年9月21日臺灣板橋地方法院98 年度訴字第1775號第一審判決
提起上訴，本院於99年1月6日言詞辯論終結，判決如下：
    主  文
上訴駁回。
第二審訴訟費用由上訴人負擔。
    事實及理由
一、被上訴人主張：上訴人於96年7月7日上午7時46 分許騎乘車
    號RYT-248 號輕型機車，沿臺北縣三重市○○○○○道往台
    北市方向行駛，在該橋面上行駛，本應注意車前狀況，並隨
    時採取必要之安全措施，依當時天候晴朗、日間自然光線，
    路面乾燥無缺陷，視距良好，並無不能注意之情形，竟疏未
    注意貿然前行，適被上訴人因騎乘之車牌CGY-791 號重型機
    車故障而牽行機車行走於機車道右側，上訴人疏未注意竟自
    後撞擊被上訴人，致被上訴人受有右上肢、臉部、右下肢多
    處擦傷及左側脛骨、腓骨粉碎性骨折之傷害。肇事原因已經
    台灣省台北縣區車輛行車事故鑑定委員會鑑定結果為：上訴
    人駕駛機車未注意車前狀況追撞被上訴人所致，並認定被上
    訴人牽行普通重型機車，無肇事因素，是本件車禍應由上訴
    人負全部責任。爰依民法第184條、第193條第1項、195條第
    1項、第213條第1項、第2項、第216條第1項及第184條第2項
    等規定， 請求判令上訴人給付新臺幣（下同）85萬1,664元
    及自起訴狀繕本送達翌日起算之法定遲延利息等情。
    原審為被上訴人一部有理由，一部無理由之判決：上訴人應
    給付被上訴人31萬1,022元及自98年7月25日起算之法定遲延
    利息，被上訴人其餘之訴駁回，並依職權為假執行之宣告。
    被上訴人就原審駁回部分並未聲明不服，在本審聲明：上訴
    駁回。並補充略以：(一)事故當時為週末，非上班時間之早上
    ，車流甚少，已為上訴人於警訊筆錄所承認；且台北橋之機
    車道與人行道有高低落差，被上訴人僅能牽行機車，儘速下
    橋以避免妨礙交通，被上訴人並無過失。(二)被上訴人有請人
    看護之必要，惟係請求母親、弟妹輪流照顧，而無看護費用
    之實際支出。(三)被上訴人支出之費用均有單據為憑，均係扣
    除健保之自付額，並無任何自費診療之情形。(四)被上訴人目
    前已在工作，薪資微薄，丈夫去年失業迄今， 家中尚有2個
    就讀國小之小孩待扶養，尚有房租負擔。反觀上訴人有自己
    房地出租他人，應有負擔賠償之能力云云。
二、上訴人聲明：(一)原判決不利於上訴人部分廢棄。(二)上開廢棄
    部分，被上訴人在第一審之訴及假執行之聲請均駁回。並以
    ：(一)車禍發生時道路上之車流量甚大，上訴人係因前車緊急
    煞車閃避，始與被上訴人機車相撞，上訴人對於本件車禍事
    故雖有過失，惟被上訴人因機車故障應在人行道上等待救援
    ，不應牽機車走在車道上，則被上訴人亦與有至少70% 責任
    。(三)被上訴人有全民健康保險，應無自費醫療之必要，且其
    未提出支出看護費之收據，均由上訴人負擔，顯失公平。(四)
    上訴人亦因因本件事故受傷休息數月，目前打零工月入僅有
    5,000元， 丈夫心肌梗塞，兒子就讀大學，僅由女兒維持家
    計等語抗辯。
三、兩造不爭執之事實：
  (一)上訴人於96年7月7日上午7時46分許騎乘車牌RYT-248之輕機
    車，沿台北縣三重市○○○○○道往台北市方向行駛，在該
    橋面上前行時，適被上訴人因騎乘之車牌CGY-791 號重機車
    故障，而牽行機車走於機車道右側，上訴人騎乘之機車車頭
    自後撞擊被上訴人，致被上訴人受有右上肢、臉部、右下肢
    多處擦傷及左側脛骨、腓骨粉碎性骨折等傷害，業經原審調
    取上訴人過失傷害刑案卷宗查閱（板橋地方法院檢察署97年
    度偵字第9954號、原審法院97年度交簡字第2238號、97年度
    交簡上字第143號）， 其內附有道路交通事故調查卷宗所附
    道路交通事故現場草圖、調查報告表(一)、(二)、警訊筆錄、現
    場照片10張及台北市立聯合醫院中興院區（下稱中興院區）
    、馬偕紀念醫院之診斷證明書及勞工保險診斷書等件（偵卷
    第3-5、14-19、23-27頁）。
  (二)上訴人因上開時地過失致被上訴人受傷，業經原審法院簡易
    庭以95年度交簡字第2238號簡易判決判處拘役肆拾日，如易
    科罰金以新臺幣壹仟元折算壹日，並經原審法院合議庭以97
    年度交簡上字第143號判決駁回檢察官之上訴確定， 有上開
    刑事判決可稽（原審訴字卷第29、29反面、31-32頁）。
  (三)被上訴人於本件車禍發生後，已向投保強制汽車責任險之泰
    安產物保險股份有限公司申請強制汽車責任險理賠，於96年
    12月7日獲得理賠2萬786元， 於98年7月24日獲得理賠9,030
    元，共計29,816元，有保險公司賠付明細表及匯款入帳存摺
    明細各1件在卷（原審訴字卷第51-53頁）。
四、本件爭點在於：
  (一)上訴人就本件車禍是否應負過失之責任？被上訴人是否與有
    過失？
  (二)被上訴人請求之各項損害，有無理由？
五、上訴人就本件車禍是否應負過失之責任？被上訴人是否與有
    過失？
  (一)上訴人於上開時地騎乘輕機車，因疏未注意車前狀況並隨時
    採取必要之安全措施，竟疏未注意，自後撞擊因重機車故障
    而牽行機車行走於機車道右側之被上訴人，致被上訴人受有
    右上肢、臉部、右下肢多處擦傷及左側脛骨、腓骨粉碎性骨
    折等傷，有道路交通事故現場圖、調查報告表(一)、(二)、兩造
    警訊筆錄、現場照片10張、中興院區、馬偕紀念醫院之診斷
    證明書及勞工保險診斷書等件可按（附於偵卷第3-5、14-19
    、23 -27頁），並經上訴人於車禍當天承辦員警至馬偕醫院
    訊問時自陳： 「我騎輕機RYT-248號沿台北橋機車道之外側
    車道往台北橋方向行駛，我覺得車流很正常，至肇事時地時
    ，我不知道如何發生事故」（板橋地方法院檢察署97年度他
    字卷第19頁）， 於97年2月14日訊問時承認：「我因為有閃
    光，沒有看清楚，才撞到乙○○」（上開偵卷第30頁），可
    見：車禍發生當時車流正常，上訴人係因有閃光疏未注意前
    方有牽行機車之被上訴人，而自後方追撞被上訴人成傷，上
    訴人確違反道路交通安全規則第94條第3項規定： 「駕駛人
    應注意車前狀況，並隨時採取必要之安全措施」；且上訴人
    就上開過失傷害被上訴人之行為，已經判處拘役肆拾日，如
    易科罰金以壹仟元折算壹日判決確定，亦有刑事判決足憑。
    是則，上訴人就本件車禍應負過失之侵權行為損害賠償責任
    明確。
  (二)上訴人雖抗辯：被上訴人之機車故障，應在人行道上等待救
    援，不應牽機車走在車道上，則被上訴人就本件車禍之發生
    至少有70%之責任云云。 然查被上訴人於行駛機車道上因發
    生機車故障之狀況，因而牽行機車行走於機車道右側，以排
    除障礙，避免妨礙交通，核屬正常反應，事理之常。被上訴
    人牽行機車走於機車道右側，速度必然緩慢，且牽行與騎乘
    機車之高度顯然不同，上訴人若注意車前狀況必會明顯觀知
    ，而能因應避開或採取必要之安全措施，台灣省台北縣區車
    輛行車事故鑑定委員會鑑定意見，亦認定：被上訴人牽行普
    通重型機車，無肇事因素，有該會鑑定意見書影本可稽（附
    於97年度他字第646號偵查卷第45-46頁， 前審調字卷第10-
    11頁）。是上訴人抗辯被上訴人與有過失云云，應無可採。
六、被上訴人請求之各項損害，有無理由？
  (一)按故意或過失，不法侵害他人權利者，負損害賠償責任。不
    法毀損他人之物者，被害人得請求賠償其物因毀損所減少之
    價額。不法侵害他人身體或健康者，對被害人因此減少或喪
    失之勞動能力或增加生活上之需要時，應負損害賠償責任。
    不法侵害他人身體、健康、名譽、自由、信用、隱私、貞操
    ，或不法侵害其他人格法益而情節重大者，被害人雖非財產
    上之損害，亦得請求賠償相當之金額，民法第184條第1項前
    段、第196條、第193條第1項、 第195條第1項前段分別定有
    明文。被上訴人主張上訴人因過失不法侵害之財產及身體，
    依上開規定，請求上訴人負侵權行為之損害賠償責任，洵屬
    有據。
  (二)茲就被上訴人請求之各項損害，審酌如下：
    1.鑑定費用支出3,026元部分：
      被上訴人主張：因本件車禍致支出鑑定費3,000 元及郵資
      26 元部分，業據提出繳費收據及購買票品證明單影本各1
      件（原審調字卷第14頁），上訴人未予爭執上開單據之真
      正，核係被上訴人因本件車禍而增加之支出，被上訴人此
      部分請求，應予准許。上訴人抗辯：應由兩造平均分擔云
      云，自無可採。
    2.醫療費用5萬2,703元部分：
      (1)被上訴人主張：其於本件車禍發生後，前往馬偕醫院及
        中興院區急診，並於中興院區接受骨折復位及鋼釘鋼板
        固定手術，嗣於同年月12日出院；出院後在德心診所進
        行復健治療，共計支出醫療費用4萬900元，業據提出德
        心診所醫療費用收據、馬偕紀念醫院醫療單據、台北市
        立聯合醫院醫療費用收據、病房繳費單據及德心診所診
        斷證明書等件為證（原審調字卷第26-138頁，訴字卷第
        44頁），核均係因本件車禍受傷診療所必要之費用，應
        予准許。上訴人雖指摘：被上訴人有全民健康保險，應
        無以自費方式醫療之必要云云，惟觀被上訴人提出之上
        開醫院診所之收據，均載明「全民健保負擔」、「自付
        金額」等各項金額，可見被上訴人係至全民健康保險之
        醫療院所治療，其請求之金額係其應自費負擔之部分，
        並無以自費方式至醫療院所治療之情形，上訴人容有誤
        解。
      (2)又被上訴人因本件車禍受傷而購買必要之醫療用品如：
        便盆椅、助行器、枴杖、石膏鞋、透氣膠、彈性繃帶、
        棉球、紗布、酒精棉片等，亦據提出統一發票為據（原
        審調字卷第16-18 頁），應予准許。然統一發票中有被
        上訴人購買白蘭氏旭沛蜆精、統一雞精、桂格養氣人蔘
        、白蘭氏冬蟲夏草、桂格活靈芝及冬蟲夏草茵絲體等物
        品1926元部分（原審調字卷第16 頁第3張），未據提出
        為治療所必要之證據； 另中興醫院停車費100元（被上
        訴人已另行請求交付交通費部分）亦非必要，均應予以
        扣除，故被上訴人就此部分得請求之金額為9,777元（
        11,803-1,926-100＝9,777）。
      (3)依上所陳， 被上訴人得請求之醫療費用為5萬677元（
        40,900+9,777=50,677）。
    3.交通費部分：
      被上訴人主張：其於96年7月12 日自中興院區出院後，尚
      需回院復診15 次，共計支出計程車車資2,235元乙節，業
      據提出車資證明單影本15張為證（原審調字卷第21-25 頁
      ）。斟酌被上訴人因本件車禍受有左側脛骨、腓骨粉碎性
      之骨折，在中興院區接受骨折復位及鋼釘鋼板固定手術，
      出院後行動不便，醫囑門診追蹤治療，有中興院區96 年7
      月12日診斷證明書足憑（原審調字卷第12頁），衡情確有
      搭乘計程車前往醫院復診之必要。另自被上訴人三重市○
      ○○路之住處搭乘計程車至中興院區（台北市○○路）單
      程車資在145元至155元之間，應屬合理；且計程車收據記
      載之日期亦與其提出至台北市立聯合醫院門診之醫療收據
      之日期相符，核此交通費部分係因本件車禍事故而增加生
      活上之需要而支出，應予准許。
    4.看護費用部分：
      (1)查被上訴人於96年7月7日發生本件車禍，於當天在中興
        院區接受骨折復位及鋼訂鋼板固定手術，住院直至同年
        7月12日住院；另被上訴人於97年7月15日至同年月21日
        止住院，施行拔除骨釘手術，上開住院合計11天，有中
        興院區診斷證明書可稽（原審調字卷第12，訴字卷第41
        頁），而住院期間行動不便疼痛，自我照料能力受限，
        一般均需他人照料看護，有台北市立聯合醫院98年9月3
        日北市醫興字第09833109200 號函可按（原審訴字卷第
        26頁），則被上訴人主張：於上開住院期間合計11天，
        需他人全日看護照顧，有其依據。又被上訴人於96 年7
        月12 日出院後，術後復原期間約3個月至半年，期間仍
        不良於行，行動受限，有上開台北市立聯合醫院函件及
        中興院區98年11月23日診斷證明書足憑（原審訴字卷第
        26，本院卷第20頁），則其主張：出院後之2 個月有請
        人看護半天之必要，亦屬正當。
      (2)上訴人雖抗辯：被上訴人並未提出支出看護費之單據，
        其由母親、弟妹看護，不得請求看護費云云。查被上訴
        人雖由母親、弟妹輪流看護，惟親屬間之看護，縱因出
        於親情而未實際支付該費用，然其所付出之勞力，尚非
        不能以金錢為評價，而此種基於身分關係之恩惠，自不
        能加惠於加害人，而應比照一般看護情形，認被害人受
        有相當看護費之損害，命加害人賠償，始符民法第 193
        條第1項所定增加生活上需要之意旨， 最高法院89年度
        台上字第1749號、92年度台上字第1626號判決均為相同
        見解可供參考。且被上訴人係受有左側脛骨、腓骨粉碎
        性骨折之傷害，其母親及弟妹看護勢必付出相當之心力
        ，應認看護費與職業看護有相當之金錢評價，始符公允
        ，故上訴人上開辯解，應無可採。
      (3)又一般醫院之看護收費標準以1天1,900元 、半天1,100
        元計算，業經原審電詢台北市立聯合醫院明確，有公務
        電話紀錄可憑（原審訴字卷第28頁），則據以計算被上
        訴人得請求之看護費為8萬6,900元【（1,900x11）+（
        1,100x60）=20,900+66,000=86,900】。
    5.不能工作之薪資損失部分：
      本件被上訴人因發生本件事故受傷，自96年7月7日起住院
      治療至同年月12日出院，已如前陳，其術後復原期間約3
      個月至半年，期間因不良於行，行動受限，影響其工作能
      力，有台北市立聯合醫院98年9月3日北市醫興字第098331
      09200 號函可稽（原審訴字卷第26頁），則被上訴人主張
      ：其因本件車禍致4 個月不能工作受有薪資損失，洵屬有
      據。 而被上訴人自91年9月27日起至93年12月31日止擔任
      前台北市立慢性病防治院約用行政助理，自94年1月1日起
      上開防治院為台北市立聯合醫院，每月薪資2萬4,500元，
      有被上訴人提出之台北市立聯合醫院證明書及勞動契約書
      足憑（原審訴字卷第45 -47頁），則據以計算被上訴人得
      請求之薪資損失為9萬8,000元（24,500x4=98,000）。
    6.精神慰撫金部分：
      本件被上訴人請求其因本件車禍事故受傷部位為粉碎性骨
      折，施行骨折復位手術，陸續回診復健，其後又需施行拔
      除骨釘手術，已如上述，現今上下樓梯仍有困難，左腳怕
      吹風，遇有氣候變化即刺痛，跑跳均不行，生活有所不便
      ，堪認其精神上受有相當痛苦， 則被上訴人依民法第195
      條規定，請求非財產上損害賠償，自屬有據。
      本院審酌：被上訴人乃國立台北商業專科學校附設空中商
      業專科進修補習學校二年制國際貿易科畢業， 已婚育有2
      子，名下並無任何財產，有畢業證書、稅務電子閘門財產
      所得調件明細表及戶籍謄本可按（原審訴字卷第22、 48-
      50頁）。上訴人為仁德護校畢業，現打零工，每月收入約
      5000元，亦有子女2人，業據其陳明（本院卷第23 頁），
      名下有三重市○○街159號4樓房地之財產總額173萬3,400
      元，亦有稅務電子閘門財產所得調件明細表在卷（原審訴
      字卷第22-23頁）。 本院審酌兩造上開身分地位、資力及
      被上訴人所受傷害程度，上訴人迄未向被上訴人道歉等一
      切情狀，原審核認之精神慰撫金10萬元，尚堪允適。
    7.依上所陳，被上訴人得請求之金額為34萬838元（3,026+
      50,677+2,235+86,900+98,000+100,000=340,838）。
七、末按保險人依強制汽車責任保險法規定給付之保險金，視為
    加害人或被保險人損害賠償金額之一部分，加害人或被保險
    人受賠償請求時，得扣除之，強制汽車責任保險法第30條定
    有明文。查被上訴人於本件發生損害後，已經泰安產物保險
    股份有限公司理賠給付2萬9,816元之情，有被上訴人提出之
    保險公司賠付明細表及匯款入帳存摺影本附卷（原審訴字卷
    第51-53頁）， 則依上開說明，上開保險給付金額應予扣除
    ，故被上訴人得請求賠償之金額應為31萬1,022元（340,838
    -29,816=311,022）。
八、綜上所述，被上訴人依侵權行為之法律關係，請求上訴人給
    付31萬1,022元，及自起訴狀繕本送達翌日即98年7月25日起
    算之法定遲延利息，為有理由，應予准許。原審判命上訴人
    給付上開金額本息，並無不合。上訴人仍執陳詞提起上訴，
    指摘原判決不當，為無理由，應予駁回。
九、據上論結：本件上訴為無理由，依民事訴訟法第449條第1項
    、第78條，判決如主文。
中    華    民    國    99    年    1    月    27    日
                  民事第一庭
                      審判長法  官  張耀彩
                            法  官  盧彥如
                            法  官  林金吾
正本係照原本作成。
不得上訴。
中    華    民    國    99    年    1     月    27    日
                            書記官  張淑芳

司法院資訊處製作；財團法人民間司法改革基金會備份。
